臺灣高等法院臺中分院刑事判決　　　　　　　　　九十三年度上易字第一一九○號
　　上　訴　人
　　即　被　告　丁○○
右上訴人因詐欺案件，不服台灣台中地方法院九十三年度金訴字第三七號，中華民國
九十三年六月八日第一審判決（起訴案號：台灣台中地方法院檢察署九十三年度偵字
第一八五八號），提起上訴，本院判決如左：
      主  文
上訴駁回。
      事  實
一、丁○○明知其向郵局申請開立帳戶之存摺、提款卡及印章如交付他人，可預見該
    蒐集帳戶之人，欲使用其郵局帳戶以遂行財產上犯罪之目的，猶仍基於幫助詐欺
    取財之不確定犯意，於民國（下同）九十二年五月間某日，在不詳地點，將其早
    在七十七年七月十四日於中華郵政股份有限公司沙鹿郵局（下簡稱沙鹿郵局）開
    戶之０五六六八七─０號帳戶存摺、提款卡及印章交予某不詳姓名之詐欺集團成
    員，以此方式幫助詐欺集團向不特定人詐騙財物。嗣該詐騙集團意圖為自己不法
    所有，由自稱「高志成」、「張志正」或「黃秀蓮」之不詳成年人於報紙刊登「
    中國信託工商個人信用貸款」之不實廣告，從事假貸款真詐財之不法行為；其間
    ，分別有乙○○於九十二年六月間，透過友人介紹，以電話與自稱「高志成」者
    聯絡辦理貸款事宜；甲○○於九十二年七月十五日依報紙上廣告之電話與自稱「
    張志正」者聯絡辦理貸款事宜；丙○○於九十二年五月三十一日，依報紙上廣告
    之電話與自稱「黃秀蓮」者聯繫辦理貸款事宜；該自稱「高志成」、「張志正」
    、「黃秀蓮」之不詳之人則訛稱需繳納保險費、律師見證費或先行匯款為由指示
    乙○○等人匯款，致乙○○、甲○○、丙○○不疑有詐，分別將總計新台幣（下
    同）二十二萬六千七百六十八元、五萬八千元、七十九萬零六百四十一元之款項
    ，各自匯入丁○○前揭帳戶、羅珮裴（同案被告，業經原審法院審結）設於中華
    郵政股份有限公司臺中大坑口郵局之０三八八六四之九號帳戶，及蔣成為（應由
    檢察官另行偵辦）設於中華郵政股份有限公司阿蓮郵局之０二八五八六之一號帳
    戶內（均詳如附表所示），各筆款項匯入後旋遭提領，此後即未獲下文，乙○○
    等人始悉受騙。
二、案經乙○○、甲○○、丙○○訴由臺中縣警察局清水分局報請臺灣臺中地方法院
    檢察署檢察官偵查起訴。
    理  由
一、訊據上訴人即被告（下稱被告）丁○○固坦承其在沙鹿郵局開設存提款帳戶，且
    該帳戶內有多筆不詳款項匯入後旋遭提領之事實不諱，惟矢口否認有何幫助詐欺
    取財犯行，辯稱：伊所有之沙鹿郵局存摺、提款卡及印章係伊於九十年間，從沙
    鹿鎮○○路遷至北勢東路搬家時遺失，當時伊不知道遺失，故未作任何處理，迄
    至清水分局通知時，伊才知道帳戶遭人冒用已被凍結，本件與伊無關，伊根本不
    認識告訴人乙○○等人，也不知道詐欺集團何人，如果伊有詐騙這些錢，伊所有
    自用小客車亦不致淪落到遭法院拍賣之境地，伊無幫助詐欺取財犯行云云。
二、經查：
  (一)設於沙鹿郵局之０五六六八七─０號帳戶乃被告所有，為其所供明，並有中華郵
    政股份有限公司豐原郵局函覆上開帳戶係被告自七十七年七月十四日起開戶使用
    之函文一紙附卷可明。告訴人乙○○、甲○○、丙○○或透過朋友介紹或見報紙
    刊登信用貸款之不實廣告，以電話與自稱「高志成」、「張志正」、「黃秀蓮」
    等不詳之人聯絡，對方均佯以繳納保險費用、律師見證費用、需先匯款保證等名
    目為由，計誘告訴人等人匯款，告訴人等人不疑有他而分別於如附表所示時間，
    依對方指示匯款至被告前揭沙鹿郵局帳戶、同案被告羅珮裴及案外人蔣成為上開
    帳戶內等情，業據告訴人乙○○、甲○○、丙○○於警詢時陳述在卷，並有郵政
    國內匯款執據計十一紙、報案三聯單三份、廣告紙一份及被告前揭沙鹿郵局帳戶
    之客戶歷史交易清單一份附卷可稽。
  (二)被告雖辯稱其沙鹿郵局存摺、印章及提款卡均已遺失，並非提供作詐欺集團使用
    云云。惟被告先於九十二年十二月十九日之警詢筆錄陳稱其所有帳戶存摺於九十
    年底搬家時遺失等語（參偵卷第八頁筆錄）；於偵訊時供稱：伊不確定存摺於何
    時遺失，但除遺失存摺外，另遺失身分證及提款卡，因為戶頭內沒有錢所以沒有
    去註銷，但伊於九十二年五月二十一日有去沙鹿郵局辦理變更帳戶等語（參偵卷
    第七七頁、第七八頁筆錄）；於原審法院行準備程序及審理時亦均供稱：伊身分
    證及存摺、印章、提款卡是在同一時間丟掉的，伊是直到臺中縣警察局清水分局
    刑事組警員找到伊時，伊才發覺上開帳戶存摺、提款卡、印章都不見了，且另外
    第一商業銀行沙鹿分行帳戶之存摺、提款卡、印章也都不見了，伊在九十二年五
    月二十一日有去辦理語音系統及更換印章，當時存摺、印章、提款卡都還在等詞
    （參原審法院刑事卷第三六頁、第四六頁以下筆錄）。被告於警詢供稱是在九十
    年底遺失，於偵訊則稱不知道何時遺失，但有於九十二年五月二十一日辦理變更
    帳戶，於原審法院行準備程序及審理時則又供稱九十二年五月二十一日辦理語音
    系統時都還在等情，是既如被告所述於九十二年五月二十一日辦理語音系統時（
    實際上被告辦理語音系統時間為同年月十六日，非二十一日），上開存摺等物均
    仍存在，被告於九十二年十二月十九日之警詢筆錄何以會稱於九十年底因搬家而
    遺失，顯有可疑。而如被告所述，其身分證連同上開帳戶之存摺、印章、提款卡
    都是在九十二年十二月間警員找到伊時，伊才發覺遺失，何以被告卻早在九十二
    年八月十九日有補發身分證之舉？此觀被告庭呈之國民身分證正面記載發放日期
    載明「九十二年八月十九日」一情可明。況且，依被告於原審法院行準備程序時
    所供，因為伊要自原先戶籍地臺中縣沙鹿鎮○○路七十一巷十五號搬遷至同鎮○○○路二三九號，故於九十二年五月二十一日去辦理語音系統及更換印章，以便
    辦理水電費用轉帳之用（參同上卷第三六頁筆錄）。然依被告所提供之北勢東路
    二三九號建物使用執照，其核發日期為九十年三月二日，與被告所供於九十二年
    五月二十一日因要辦理水電轉帳才辦理語音系統一情，在時間上即有明顯不符。
    被告其後雖又辯稱使用執照雖已取得，但內部均未整理云云（參同上卷第四八頁
    筆錄），意指雖取得使用執照但仍未於彼時辦理水電轉帳係屬正常之情，然使用
    執照既已取得，即可辦理請領水、電手續，以便陸續進屋裝潢整理內部設施，豈
    有可能待內部整理完善後才請領水電之理？況且自被告辦理語音系統後，卻未曾
    以該帳戶做為水電轉帳之用，此觀上開客戶歷史交易清單可明，被告既於九十二
    年五月十六日刻意前往郵局辦理語音系統，同年月二十一日復大費周章辦理更換
    印章及跨行提款，卻未曾以該帳戶做為水電轉帳之用，顯然被告辦理語音系統、
    更換印章等舉止，其用意並非在辦理水電轉帳至明。且被告除有上開辦理語音系
    統、更換印章、跨行提款等行為外，另於九十二年五月二十七日同時有更換密碼
    、終止轉帳及辦理語音密碼等行為。被告雖辯稱並沒有去辦理這些手續，然其復
    供稱除伊之外，並無其他人知悉伊存摺密碼、提款卡密碼及語音密碼（參同上卷
    第四九頁筆錄）。既此，第三人又如何得知被告上開帳戶之相關密碼，而得於同
    年月二十七日做上開更換密碼及語音密碼等行為？綜上所述，被告前開辯詞不僅
    前後供述不一，彼此亦多有矛盾之處。何況被告案發時係已年屆四十，有相當社
    會歷練，對於存摺、印章、提款卡等物甚為重要，縱使存摺內無多餘款項，尤其
    近時之報章媒體屢屢報導詐騙集團均以蒐購人頭帳戶以為犯案手段，層出不窮，
    被告對此自不能諉為不知，其對於上開重要文件於遺失後竟未曾註銷或掛失之處
    理，所辯殊與常情有違，洵非可採。
  (三)再觀被告上開帳戶之客戶歷史交易清單資料，被告於九十二年五月二十一日辦理
    更換印章、跨行提款等手續時，同時提領現款二百零七元，僅剩餘四十二元，繼
    而有同年月二十七日之辦理更換密碼、終止轉帳、語音密碼等手續，且自九十二
    年六月二日起陸續出現多筆款項匯入後隨即遭領出之紀錄，足見被告顯係在提領
    二百零七元款項完畢後，即將其上開沙鹿郵局帳戶提供予不詳姓名之詐欺集團成
    員使用。又金融帳戶為個人理財之工具，申請開設金融帳戶並無任何特殊之限制
    ，一般民眾皆能自由申請開戶，並得同時在不同金融機構申請多數存款帳戶使用
    ，乃眾所周知之事實，依一般人之社會生活經驗，倘係合法收入，本可自行向金
    融行庫開戶使用，而無向他人購買帳戶之必要。苟見不以自己名義申請開戶，反
    向他人索借金融機構帳戶使用，衡情應能懷疑借用或搜購帳戶之人目的在於詐取
    他人財物。被告明知上情，卻猶提供上開重要物件交予他人，益徵其對於對方所
    屬詐欺集團實施詐欺犯行應可預見，且其對於該集團利用帳戶向人詐取財物，並
    無違背其本意，其有幫助詐欺取財之不確定犯意，洵堪認定。
三、按本案中該自稱「高志成」、「張志正」、「黃秀蓮」等不詳之人所為係犯刑法
    第三百三十九條第一項之詐欺取財罪，被告提供存摺帳戶供其等詐取財物，應成
    立刑法第三百三十九條第一項詐欺取財罪之幫助犯，並依刑法第三十條第二項幫
    助之例減輕其刑。公訴人雖認本案詐騙集團係涉犯刑法第三百四十條之常業詐欺
    罪嫌，被告顯係以幫助洗錢之意思，參與洗錢構成要件以外行為，認應依洗錢防
    制法第九條第一項幫助洗錢罪嫌論處，惟依公訴人所起訴之犯罪事實，僅告訴人
    乙○○、甲○○、丙○○三人出面指證被害事實，雖被告之上開帳戶內亦有多筆
    款項之匯入流出，惟該款項是否亦係「高志成」、「張志正」、「黃秀蓮」等人
    所為上述詐欺行為款項之匯入流出，本非無疑，而「高志成」等人是否亦以此維
    生亦無從查證，則依現存證據並無法認定「高志成」等人係犯刑法第三百四十條
    之常業詐欺罪嫌，況且依被告單一提供存摺行為，主觀上未必對對方有常業犯之
    認識，尚難認構成幫助常業詐欺罪或公訴人所指之幫助洗錢罪嫌（依洗錢防制法
    第二條第一款規定「洗錢係指掩飾或隱匿因自己重大犯罪所得財物或財產上利益
    者」，而刑法第三百四十條規定依同法第三條規定係屬重大犯罪，刑法第三百三
    十九條第一項普通詐欺取財罪則不在此限），公訴人認涉犯後者罪嫌，容有誤會
    ，惟於社會基本同一事實範圍內，起訴法條自應變更。
四、綜上，被告幫助詐欺事證已臻明確，從而，原判決就公訴意旨所指被告另涉有洗
    錢防制法第九條第一項之幫助洗錢罪嫌，依刑事訴訟法第三百條規定變更起訴法
    條，論以被告幫助詐欺罪，並審酌被告提供帳戶予不法份子使用，非惟幫助詐騙
    者遂行詐財之目的，同時使詐欺者得以隱匿其真實身分，減低遭查獲之風險，愈
    使其肆無忌憚，增加犯罪之猖獗，及犯後未能坦承所為等情狀，量處有期徒刑陸
    月，併科罰金伍仟元，並諭知易科罰金及易服勞役之折算標準，核屬適當，量刑
    亦無不妥；且以公訴人雖就被告沙鹿郵局上該帳戶之存摺等物聲請宣告沒收，然
    被告既已提供帳戶予詐欺集團使用，雖無法逕認定被告係出借或出租或出售，而
    謂被告已喪失該物件之所有權，然該等物件並未扣案，且身為正犯之詐欺集團仍
    未遭查獲，該些物件自仍有供作正犯詐欺集團犯罪與否認定之必要，而認不宜於
    本案宣告沒收乙節，亦已論敘明確。被告丁○○於本院並未提出其他有利之證據
    ，猶徒執陳詞否認犯行，其提起上訴指摘原判決不當請求撤銷改判，為無理由，
    應予駁回。
據上論斷，應依刑事訴訟法第三百六十八條，判決如主文。
本案經檢察官戊○○到庭執行職務。
中      華      民      國      九十三      年    十一    月    二十三  日
                                   臺灣高等法院臺中分院刑事第三庭
                                         審判長法　官  江　錫　麟
                                               法　官  廖  柏　基
                                               法　官  林　欽　章
右正本證明與原本無異。
不得上訴。
             書記官  巫  彥  佳
中     華     民     國     九十三     年     十一     月    二十四     日
附錄論罪科刑法條
刑法第三百三十九條第一項
第  339 條  (普通詐欺罪)
            意圖為自己或第三人不法之所有，以詐術使人將本人或第三人之物交付
            ，處五年以下有期徒刑、拘役或科或併科一千元以下罰金。
            以前項方法得財產上不法之利益或使第三人得之者，亦同。
            前二項之未遂犯罰之。
                                                              　　　　　Ｆ
附表：
乙○○部分：
┌─────────┬─────┬────────────────┐
│ 匯  款  時  間   │匯款金額  │ 匯款帳戶                       │
├─────────┼─────┼────────────────┤
│92.06.18 10:44:09 │    37344 │丁○○設於前揭沙鹿郵局帳戶內    │
├─────────┼─────┼────────────────┤
│92.06.18 14:46:36 │    59424 │丁○○設於前揭沙鹿郵局帳戶內    │
├─────────┼─────┼────────────────┤
│92.06.2312:13:36 │    90000 │丁○○設於前揭沙鹿郵局帳戶內    │
├─────────┼─────┼────────────────┤
│92.07.02 13:08:01 │    40000 │丁○○設於前揭沙鹿郵局帳戶內    │
└─────────┴─────┴────────────────┘
甲○○部分：
┌─────────┬─────┬────────────────┐
│ 匯  款  時  間   │匯款金額  │ 匯款帳戶                       │
├─────────┼─────┼────────────────┤
│92.07.15 11:47:56 │    35000 │丁○○設於前揭沙鹿郵局帳戶內    │
├─────────┼─────┼────────────────┤
│92.08.06 11:10:56 │    23000 │羅珮裴設於前揭大坑口郵局帳戶內  │
└─────────┴─────┴────────────────┘
丙○○部分：
┌─────────┬─────┬────────────────┐
│ 匯  款  時  間   │匯款金額  │ 匯款帳戶                       │
├─────────┼─────┼────────────────┤
│92.06.27 10:51:21 │   100000 │丁○○設於前揭沙鹿郵局帳戶內    │
├─────────┼─────┼────────────────┤
│92.06.27 14:10:18 │    60160 │丁○○設於前揭沙鹿郵局帳戶內    │
├─────────┼─────┼────────────────┤
│92.07.02 10:02:21 │    237360│丁○○設於前揭沙鹿郵局帳戶內    │
├─────────┼─────┼────────────────┤
│92.07.02 15:13:02 │    336960│羅珮裴設於前揭大坑口郵局帳戶內  │
├─────────┼─────┼────────────────┤
│92.07.02 16:15:00 │     56161│蔣成為設於前揭阿蓮郵局帳戶內    │
└─────────┴─────┴────────────────┘
                                                              　　　　Ｆ
